臺灣彰化地方法院民事判決
110年度訴字第252號
原      告  楊朝量  

訴訟代理人  盧江陽律師
被      告  游柏元  
            許雲英  

            鐘珮鈴  
            謝志武  
            林祥雲  
            許琬苓  
            王俊夫  
            施美葉  
共     同
訴訟代理人  陳盈如律師
上列當事人間請求排除侵害等事件，本院於民國110年12月15日
言詞辯論終結，判決如下：
    主  文
①被告游柏元應將坐落彰化市○○○段○○○○段0000000地號土地上如
  附圖所示甲部分面積2.8平方公尺土地上之車輛移除、A部分面
  積5.2平方公尺土地上之遮雨棚拆除後，將上開土地騰空返還
  予原告；並應自民國106年3月1日起至交還上開土地之日止，
  按月給付原告新台幣53元。
②被告許雲英應將坐落彰化市○○○段○○○○段0000000地號土地上如
  附圖所示乙部分面積4.6平方公尺土地上之車輛移除、B部分面
  積8.2平方公尺土地上之遮雨棚拆除後，將上開土地騰空返還
  予原告；並應自民國106年3月1日起至交還上開土地之日止，
  按月給付原告新台幣83元。
③被告鐘珮鈴應將坐落彰化市○○○段○○○○段0000000地號土地上如
  附圖所示丙部分面積4.6平方公尺土地上之車輛移除、C部分面
  積8.8平方公尺土地上之遮雨棚拆除後，將上開土地騰空返還
  予原告；並應自民國106年3月1日起至交還上開土地之日止，
  按月給付原告新台幣89元。
④被告謝志武、林祥雲應將坐落彰化市○○○段○○○○段0000000地號
  土地上如附圖所示丁部分面積4.4平方公尺土地上之車輛移除
  、D部分面積8.5平方公尺土地上之遮雨棚拆除後，將上開土地
  騰空返還予原告；並應自民國106年3月1日起至交還上開土地
  之日止，按月給付原告新台幣86元。
⑤被告許琬苓應將坐落彰化市○○○段○○○○段0000000地號土地上如
  附圖所示戊部分面積4.2平方公尺土地上之車輛移除、E部分面
  積7.4平方公尺土地上之遮雨棚拆除後，將上開土地騰空返還
  予原告；並應自民國106年3月1日起至交還上開土地之日止，
  按月給付原告新台幣75元。
⑥被告王俊夫應將坐落彰化市○○○段○○○○段0000000地號土地上如
  附圖所示己部分面積4平方公尺土地上之車輛移除、F部分面積
  1.6平方公尺土地上之遮雨棚拆除後，將上開土地騰空返還予
  原告:並應自民國106年3月1日起至交還上開土地之日止，按月
  給付原告新台幣41元。
⑦被告施美葉應將坐落彰化市○○○段○○○○段0000000地號土地上如
  附圖所示庚部分面積4.2平方公尺土地上之車輛移除、G部分面
  積3平方公尺土地上之遮雨棚拆除後，將上開土地騰空返還予
  原告；並應自民國106年3月1日起至交還上開土地之日止，按
  月給付原告新台幣43元。
⑧原告其餘之訴駁回。
⑨訴訟費用由被告按附表二之比例負擔。
⑩本判決第一項，於原告以新台幣39,000元為被告游柏元供擔保
  後，得假執行；但被告游柏元如以新台幣117,000元為原告供
  擔保後，得免為假執行。
⑪本判決第二項，於原告以新台幣61,500元為被告許雲英供擔保
  後，得假執行；但被告許雲英如以新台幣184,500元為原告供
  擔保後，得免為假執行。
⑫本判決第三項，於原告以新台幣66,000元為被告鐘珮鈴供擔保
  後，得假執行；但被告鐘珮鈴如以新台幣198,000元為原告供
  擔保後，得免為假執行。
⑬本判決第四項，於原告以新台幣63,750元為被告謝志武、林祥
  雲供擔保後，得假執行；但被告謝志武、林祥雲如以新台幣19
  1,250元為原告供擔保後，得免為假執行。
⑭本判決第五項，於原告以新台幣55,500元為被告許琬苓供擔保
  後，得假執行；但被告許琬苓如以新台幣166,500元為原告供
  擔保後，得免為假執行。
⑮本判決第六項，於原告以新台幣30,000元為被告王俊夫供擔保
  後，得假執行；但被告王俊夫如以新台幣90,000元為原告供擔
  保後，得免為假執行。
⑯本判決第七項，於原告以新台幣31,500元為被告施美葉供擔保
  後，得假執行；但被告施美葉如以新台幣94,500元為原告供擔
  保後，得免為假執行。
⑰原告其餘假執行之聲請駁回。
    事實及理由
一、原告聲明求為判決如附表一所示。主張略以：
　㈠坐落彰化市○○○段○○○○段0000000地號土地（下稱系爭土地）
    為原告所有，並為原告所有同段3904、3918建號房屋之法定
    空地，系爭土地與被告所有之土地相鄰，惟自民國104年4月
    13日起，被告無權占有系爭土地停放車輛及設置雨遮分別如
    附圖（即彰化縣彰化地政事務所收件日期文號110年4月29日
    彰土測字第1019號土地複丈成果圖）所示，被告門前有彰化
    市彰和路一段77巷1弄道路可以通行，經原告催告應移除車
    輛及拆除雨遮，被告仍置之不理，爰依民法第767條第1項、
    第184條第1項前段規定，請求鈞院擇一為有利於原告之判決
    如聲明所示。
  ㈡系爭土地距離忠孝國小7,000公尺，僅3分鐘、彰泰國中1.6公
    里，7分鐘、家樂福1.1公里，5分鐘、特立屋240公尺，2分
    鐘，是以系爭土地110年1月公告現值每平方公尺新台幣（下
    同）22,500元，按年息百分之10計算相當於租金之不當得利
    金額，尚屬相當。以起訴前5年計算請求被告無權占用系爭
    土地相當於租金之不當得利如下：
    ⑴被告游柏元無權占用系爭土地如附圖所示甲部分2.8平方公
      尺作為停車之用，設置A部分遮雨棚為5.2平方公尺，因停
      車處位於遮雨棚下方，二者面積重疊，故以面積較大之遮
      雨棚5.2平方公尺計算，被告游柏元每年占用系爭土地相
      當於租金之不當得利為11,700元，每月為975元（5.2×l0%
      ×22500=11700，11700÷12＝975，元以下四捨五入，下同）
      。
    ⑵被告許雲英無權占用系爭土地如附圖所示乙部分4.6平方公
      尺作為停車之用、設置B部分遮雨棚8.2平方公尺，因停車
      處位於遮雨棚下方，二者面積重疊，以面積較大之遮雨棚
      8.2平方公尺計算，被告許雲英每年占用系爭土地相當於
      租金之不當得利為18,450元，每月為1,538元（8.2×10%×2
      2500＝18450，18450÷12=1538)。
    ⑶被告鐘珮鈴無權占用系爭土地如附圖所示丙部分4.6平方公
      尺作為停車之用、設置C部分遮雨棚8.8平方公尺，因停車
      處位於遮雨棚下方，二者面積重疊，以面積較大之遮雨棚
      8.8平方公尺計算，被告鐘珮鈴每年占用系爭土地相當於
      租金之不當得利為19,800元，每月為1,650元（8.8×10%×2
      2500=19800，19800÷12=1650)。
    ⑷被告謝志武、林祥雲無權占用系爭土地如附圖所示丁部分4
      .4平方公尺作為停車之用、設置D部分遮雨棚8.5平方公尺
      ，因停車處位於遮雨棚下方，二者面積重疊，以面積較大
      之遮雨棚8. 5平方公尺計算，被告謝志武、林祥雲每年占
      用系爭土地相當於租金之不當得利為19,125元，每月為1,
      594元（8.5×10%×22500=19125，19125÷12＝1594)。
    ⑸被告許琬苓無權占用系爭土地如附圖所示戊部分4.2平方公
      尺作為停車之用、設置E部分遮雨棚7.4平方公尺，因停車
      處位於遮雨棚下方，二者面積重疊，以面積較大之遮雨棚
      7.4平方公尺計算，被告許琬苓每年占用系爭土地相當於
      租金之不當得利為16,650元，每月為1,388元（7.4×10%×2
      2500＝16650，16650÷12=1388)。
    ⑹被告王俊夫無權占用系爭土地如附圖所示己部分4平方公尺
      作為停車之用、設置F部分遮雨棚1.6平方公尺，因停車處
      位於遮雨棚下方，二者面積重疊，以面積較大之停車處4
      平方公尺計算，被告王俊夫每年占用系爭土地相當於租金
      之不當得利為9,000元，每月為750元（4×10%×22500＝9000
      ，9000÷12=750)。
    ⑺被告施美葉無權占用系爭土地如附圖所示庚部分4.2平方公
      尺作為停車之用、設置G部分雨遮3平方公尺，因停車處位
      於遮雨棚下方，二者面積重疊，以面積較大之停車處4.2
      平方公尺計算，被告施美葉每年占用系爭土地相當於租金
      之不當得利為9,450元，每月為788元（4.2×10%×22500＝94
      50，9450÷12=788)。
  ㈢系爭土地原為原告父親楊木煌所有，後移轉登記予訴外人楊
    木川，再移轉登記給訴外人楊朝任，104年4月13日再贈與原
    告而於104年4月22日移轉登記，並非繼承取得，則被告等人
    與訴外人楊木煌之約定自不得拘束原告。被告提出之土地使
    用同意書，原告否認其真實，且該使用同意書係於81年1月2
    7日簽立，而被告取得其所有房地均在81年5月30日以後，顯
    見土地使用同意書係建商與楊木煌所簽，本於債之相對性，
    該同意書與本件無關。又該使用同意書應係建商在建築房屋
    時向原告父親楊木煌借用系爭土地使用，並非供作建築後為
    購買戶作為道路通行及停車、建築遮雨棚等之用，被告不能
    作為通行的依據，倘鈞院認有借貸關係，原告並以民事準備
    ㈠狀繕本作為終止之意思表示，請求被告還返系爭土地。
  ㈣系爭土地為原告現居房子及工廠之法定空地，不可能將該法
    定空地出賣給訴外人李天星，故原告否認被告所提出李天星
    聲明書為真實，原告之父收受200萬元，且該聲明書並無原
    告簽名或認證，係臨訟製作，其真實性本屬可疑，基於債之
    相對性，亦與原告無關。系爭土地為法定空地，僅原告等特
    定人在使用，並非供不特定人之公眾使用，與釋字第400號
    解釋不符，自無公役地之適用。被告提出之彰化市公所函載
    明「本證明非成既成道路及現有巷道之證明文件」，被告係
    無權使用系爭土地等語。
二、被告聲明求為判決原告之訴及假執行之聲請均駁回；如受不
    利判決願供擔保聲請宣告免為假執行。答辯略以：
　㈠被告分別所有之彰化市西勢子段西勢子小段4873、4874、487
    5、4876、4877、4878、4879 建號建物，前門規劃設計為供
    人行道使用階梯，汽機車則須經由後方之系爭土地通行，故
    訴外人李天星於81年間，以200萬元向原告父親楊木煌承購
    系爭土地之使用權，以供被告上開建物作為道路使用，被告
    8人承購建物時將土地使用同意書作為買賣的附件資料，將
    系爭土地的使用權一併讓與由建物所有權人繼受取得，應有
    永久供通行使用之意。系爭土地縱係法定空地，並非完全限
    制所有權人不得處分使用收益，原告取得系爭土地所有權，
    不得優於前手權利。原告自81年起迄今，明確知悉被告8人
    有系爭土地合法使用權源，自始至終未曾有反對之意思表示
    ，竟於109年12月間意圖封鎖與系爭土地接聯之同段240及10
    3-263地號土地以向被告收取通行使用費，經被告攔阻而停
    止。
　㈡原告所指占用系爭土地之遮雨棚等地上物，均在被告自己所
    有之土地上，複丈成果圖所示雨遮部分占用面積相當少，可
    能有誤差的情形，本件有鑑界之必要。又系爭土地即彰化市
    彰和路一段73巷，已為供不特定多數人通行之道路用地，時
    間已無法查證，透過林務局農林航空測量所75年5月14日與8
    2年10月8日空照圖可知，75年間確實已有供公眾通行使用之
    證明，且長期由彰化市公所道路養護，現為既成道路，有公
    用地役關係存在。系爭土地與學校及商圈有相當距離，且非
    商業繁榮地段，其鄰近主要道路之租賃停車位行情至多為1,
    600元，系爭土地位於無尾巷弄，原告主張金額顯與市價相
    差數倍，且以「公告現值」為請求依據，與相當於租金損害
    之不當得利要件不符等語。
三、兩造不爭執之事項：
　㈠被告之所有權:
　⒈被告游柏元是坐落彰化市○○○段○○○0000000地號土地及同段48
    73建號建物之所有權人。
　⒉被告許雲英是坐落彰化市○○○段○○○0000000地號土地及同段48
    74建號建物之所有權人。
　⒊被告鐘珮鈴是坐落彰化市○○○段○○○0000000○0000000地號土地
    及同段4875建號建物之所有權人。
　⒋被告謝志武、林祥雲是坐落彰化市○○○段○○○0000000地號土地
    及同段4876建號建物之所有權共有人（應有部分各1/2）。
　⒌被告許琬苓是坐落彰化市○○○段○○○0000000地號土地及同段48
    77建號建物之所有權人。
　⒍被告王俊夫是坐落彰化市○○○段○○○0000000地號土地及同段48
    78建號建物之所有權人。
　⒎被告施美葉是坐落彰化市○○○段○○○0000000地號土地及同段48
    79建號建物之所有權人。
　㈡系爭土地為彰和路一段73巷一弄通道，兩側均為住家，並無
    經濟商業活動，向北可連接至彰和路一段，交通便利，附近
    多為住家。
　㈢彰化市○○○段○○○○段0000000地號土地申報報價，自105年1月
    起，為每平方公尺3,040元。　
四、得心證之理由：
  ㈠原告主張系爭土地於104年4月13日以贈與為原因而於104年4
    月22日移轉登記予原告等語，有原告所提出土地登記第一類
    謄本為證，且為被告所不爭執，堪信為真實。
　㈡又原告主張被告所有之建物遮雨棚分別無權占有系爭土地如
    附圖編號A、B、C、D、E、F、G等部分，另停車無權占用系
    爭土地如附圖編號甲、乙、丙、丁、戊、己、庚等部分等情
    ，已據原告提出照片為佐，並經本院會同彰化縣彰化地政事
    務所至現場履勘測量，製有勘驗筆錄及該所製作之土地複丈
    成果圖在卷可憑，應堪信為真實。被告雖否認有越界占用之
    情形，並答辯稱有鑑界之必要等語，然被告既未另提起確認
    界址之訴以資救濟，自非本件得予審酌。另司法院大法官會
    議釋字第400號解釋，是針對私人之土地作為既成道路而成
    立公用地役關係時，國家應給予補償所作成之解釋，被告所
    提出之彰化市公所函說明三已記載:「本證明非成既成道路
    及現有巷道之證明文件」，不能以此認係既成道路，被告亦
    無法證明符合「須為不特定之公眾通行所必要，非僅為通行
    便利或省時」之公用地役權要件，故被告此部分答辯，亦非
    有據。又被告提出之土地使用權同意書、李天星之聲明書，
    原告均否認形式上真正，被告未能依民事訴訟法第357條舉
    證證明為真，故被告答辯稱係有權占有云云，即屬乏據，未
    能採信。
  ㈢按所有人對於無權占有或侵奪其所有物者，得請求返還之；
    對於妨害其所有權者，得請求除去之，民法第767條第1項前
    段、中段分別定有明文。被告所有之建物遮雨棚分別無權占
    有系爭土地如附圖編號A、B、C、D、E、F、G等部分，停車
    無權占用系爭土地如附圖編號甲、乙、丙、丁、戊、己、庚
    等部分等情，既無合法權源得占有使用原告之系爭土地，核
    屬無權占有，原告請求被告將上開雨遮拆除、車輛移除後，
    將占用之土地返還原告，於法有據，為有理由，爰判決如主
    文第一至七項所示。
  ㈣另按無法律上原因而受利益，致他人受損害者，應返還其利
    益，民法第179條前段定有明文。無權占有他人土地，可能
    獲得相當於租金之利益，為社會通常之觀念（最高法院61年
    台上字第1695號民事判例可資參照）。被告無權占有系爭土
    地之情形，已如前述，被告無法律上之原因而獲得相當於租
    金之利益，致原告受損害，原告自得依不當得利法則，請求
    被告返還相當於租金之數額。又建築房屋之基地租金，依土
    地法第105條準用同法第97條規定，以不超過該土地申報價
    額年息百分之十為限，而該條所謂土地價額，依土地法施行
    法第25條規定，係指法定地價而言。又法定地價，依土地法
    第148條規定，係指土地所有權人依土地法所申報之地價。
    查:
　⒈系爭土地之地理環境，係為通道，兩側均為住家，並無經濟
    商業活動，向北可連接至彰和路一段，交通便利，附近多為
    住家，為兩造所不爭執，本院審酌上情，認系爭土地以相當
    於土地申報地價按年息百分之四計算，方屬適當。又系爭土
    地之申報地價，自105年1月起迄今，為每平方公尺3,040元
    一節，有地價查詢資料可證。
　⒉原告請求自106年3月1日起至交還土地之日止，按月給付之不
    當得利數額，依照上開酌定之標準計算，結果如下：
　　⑴被告游柏元部分，無權占用系爭土地如附圖所示甲部分2.8
      平方公尺作為停車之用，A部分遮雨棚為5.2平方公尺，因
      二者面積重疊，故僅以5.2平方公尺計算，每月不當得利
      金額為53元（5.2×4%×3,040÷12＝53，元以下四捨五入）。
　　⑵被告許雲英部分，無權占用系爭土地如附圖所示乙部分4.6
      平方公尺作為停車之用，B部分遮雨棚8.2平方公尺，因二
      者面積重疊，故僅以8.2平方公尺計算，每月不當得利金
      額為83元（8.2×4%×3,040÷12=83。元以下四捨五入)。
　　⑶被告鐘珮鈴部分，無權占用系爭土地如附圖所示丙部分4.6
      平方公尺作為停車之用，C部分遮雨棚8.8平方公尺，因二
      者面積重疊，故僅以8.8平方公尺計算，每月不當得利金
      額為89元（8.8×4%×3,040÷12=89。元以下四捨五入)。
　　⑷被告謝志武、林祥雲部分，無權占用系爭土地如附圖所示
      丁部分4.4平方公尺作為停車之用，D部分遮雨棚8.5平方
      公尺，因二者面積重疊，故僅以8.5平方公尺計算，每月
      不當得利金額為86元（8.5×4%×3,040÷12=86。元以下四捨
      五入)。
　　⑸被告許琬苓部分，無權占用系爭土地如附圖所示戊部分4.2
      平方公尺作為停車之用，E部分遮雨棚7.4平方公尺，因二
      者面積重疊，故僅以7.4平方公尺計算，每月不當得利金
      額為75元（7.4×4%×3,040÷12=75。元以下四捨五入)。
　　⑹被告王俊夫部分，無權占用系爭土地如附圖所示己部分4平
      方公尺作為停車之用，F部分遮雨棚1.6平方公尺，因二者
      面積重疊，故僅以4平方公尺計算，每月不當得利金額為4
      1元（4×4%×3,040÷12=41。元以下四捨五入)。
　　⑺被告施美葉部分，無權占用系爭土地如附圖所示庚部分4.2
      平方公尺作為停車之用，G部分雨遮3平方公尺，因二者面
      積重疊，故僅以4.2平方公尺計算，每月不當得利金額為4
      3元（4.2×4%×3,040÷12=43。元以下四捨五入)。
　⒊從而，原告請求被告自106年3月1日起至交還土地之日止，按
    月分別給付原告上開金額，為有理由，應予准許。其餘超出
    此範圍之請求，則無理由，應予駁回。
  ㈤本件原告勝訴部分，兩造均陳明願供擔保聲請宣告假執行及
    免為假執行，均合於規定，爰依聲請分別宣告供相當擔保金
    額後得假執行及免為假執行。至於原告敗訴部分，其訴既經
    駁回，就敗訴部分假執行之聲請，已失去可依附之訴，亦應
    一併駁回。
  ㈥本件事證已經明確，兩造其餘主張，經審酌後認為對於判決
    結果不生影響，就不再逐一論述，併此敘明。
五、訴訟費用負擔之依據：民事訴訟法第79條，第85條第1項但
    書。
中　　華　　民　　國　　111 　年　　1 　　月　　19　　日
                  民事第二庭    法　官　陳弘仁
以上正本係照原本作成。
如對判決上訴，應於判決送達後20日內向本院提出上訴狀。如委
任律師提起上訴者，應一併繳納上訴審裁判費。
中　　華　　民　　國　　111 　年　　1 　　月　　19　　日
                                書記官　許雅涵
附表一:
  ⑴被告游柏元應將坐落彰化市○○○段○○○○段0000000地號土地上
    如附圖所示甲部分車輛（占用面積2.8平方公尺)移除、A部
    分遮雨棚（占用面積5.2平方公尺）拆除後，將其所占用之
    土地騰空返還予原告，並應自106年3月1日起至交還土地之
    日止，按月給付原告975元。
　⑵被告許雲英應將坐落彰化市○○○段○○○○段0000000地號土地上
    如附圖所示乙部分車輛（占用面積4.6平方公尺）移除、B部
    分遮雨棚（占用面積8.2平方公尺）地上物拆除後，將其所
    占用之土地騰空返還予原告，並應自106年3月1日起至交還
    土地之日止，按月給付原告1,538元。
　⑶被告鐘珮鈴應將坐落彰化市○○○段○○○○段0000000地號土地上
    如附圖所示丙部分車輛（占用面積4.6平方公尺）移除、C部
    分遮雨棚（占用面積8.8平方公尺）地上物拆除後，將其所
    占用之土地騰空返還予原告，並應自106年3月1日起至交還
    土地之日止，按月給付原告1,650元。
　⑷被告謝志武、林祥雲應將坐落彰化市○○○段○○○○段0000000地
    號土地上如附圖所示丁部分車輛（占用面積4.4平方公尺）
    移除、D部分遮雨棚（占用面積8.5平方公尺）地上物拆除後
    ，將其所占用之土地騰空返還予原告，並應自106年3月1日
    起至交還土地之日止，按月給付原告1,594元。
　⑸被告許琬苓應將坐落彰化市○○○段○○○○段0000000地號土地上
    如附圖所示戊部分車輛（占用面積4.2平方公尺）移除、E部
    分遮雨棚（占用面積7.4平方公尺）地上物拆除後，將其所
    占用之土地騰空返還予原告，並應自106年3月1日起至交還
    土地之日止，按月給付原告1,388元。
　⑹被告王俊夫應將坐落彰化市○○○段○○○○段0000000地號土地上
    如附圖所示己部分車輛（占用面積4平方公尺）移除、F部分
    遮雨棚（占用面積1.6平方公尺）地上物拆除後，將其所占
    用之土地騰空返還予原告，並應自106年3月1日起至交還土
    地之日止，按月給付原告750元。
　⑺被告施美葉應將坐落彰化市○○○段○○○○段0000000地號土地上
    如附圖所示庚部分車輛（占用面積4.2平方公尺）移除、G部
    分遮雨棚（占用面積3平方公尺）地上物拆除後，將其所占
    用之土地騰空返還予原告，並應自106年3月1日起至交還土
    地之日止，按月給付原告788元。
  ⑻願供擔保請准宣告假執行。
附表二:訴訟費用分擔比例
姓名 分擔比例 游柏元 11% 許雲英 18% 鍾珮鈴 19% 謝志武、林祥雲 18% 許琬苓 16% 王俊夫 9% 施美葉 9%